【裁判字號】    98,消債抗,271
【裁判日期】    980626
【裁判案由】    聲請更生程序
【裁判全文】
臺灣高雄地方法院民事裁定           98年度消債抗字第271號
抗  告  人  甲○
代  理  人  徐豐益律師
上列抗告人因聲請更生程序事件，對於本院民國98年3 月26日98
年度消債更字第172 號裁定提起抗告，本院裁定如下：
    主  文
抗告駁回。
抗告程序費用新台幣壹仟元由抗告人負擔。
    理  由
一、抗告意旨略以：抗告人前未曾依「中華民國銀行公會會員辦
    理消費金融案件無擔保債務協商機制」請求共同協商債務清
    償方案，後於消費者債務清理條例施行後乃向最大債權金融
    機構即萬泰商業銀行（下稱萬泰銀行）請求協商而未成立，
    而抗告人對金融機構因消費借貸及保證債務所負之債務計達
    新台幣（下同）5,358,190 元，惟聲請人每月薪資所得僅約
    50,000元，除個人生活費用外，尚須扶養配偶黃慶詳，扣除
    必要生活費用後即不能清償債務，而抗告人所負無擔保或無
    優先權之債務總額並未逾1,200 萬元，復未經法院裁定開始
    清算程序或宣告破產，爰依法聲請更生等語。乃原審法院不
    察，竟以抗告人無不能清償債務之情事為由駁回抗告人之聲
    請，爰依法提起本件抗告等語，並聲明：原裁定廢棄。
二、按「為使負債務之消費者得依本條例所定程序清理其債務，
    以調整其與債權人及其他利害關係人之權利義務關係，保障
    債權人之公平受償，謀求消費者經濟生活之更生及社會經濟
    之健全發展，特制定本條例。」、「債務人不能清償債務或
    有不能清償之虞者，得依本條例所定更生或清算程序，清理
    其債務」，消費者債務清理條例第3 條定有明文。是消費者
    債務清理條例之立法，其中心思想乃認陷於經濟上困境之消
    費者若任其於惡性循環之債務窘境中自生自滅，其將衍生嚴
    重之社會問題，致難以維持安定之社會經濟秩序，故有予之
    分別情形依更生或清算之程序清理其債務之必要，藉以妥適
    調整其與各相關債權人等間之權利義務關係，以謀求消費者
    經濟生活之更生機會，從而健全社會經濟發展。惟私法上之
    債之關係，係以當事人間之信賴關係為基礎，為社會經濟組
    織之重要支柱。當事人於以法律行為追求自己之利益之際，
    亦應顧及對方之利益，並考量債權債務在社會上之作用，本
    於誠實及信用之原則，行使其債權及履行其債務。故債務人
    之消費者欲以上開條例為其所負義務之調整者，自應本於誠
    信原則之本旨，僅在其不能清償債務或有不能清償之虞而使
    其陷於經濟上之困境時始得准許之。以避免其藉此善意之立
    法而惡意圖謀減免債務，致使社會陷於道德之危險，並因此
    使信用緊縮而造成社會經濟之動盪。
三、經查：
(一)抗告人95、96年度之年收入分別為839,997 元及877,299 元
    ，平均月收入為69,500元及73,108元，有所得資料清單在卷
    可稽（見原審卷第23頁、第24頁），抗告人97年申請前置協
    商之收入自應以96年度月平均收入73,108元計算。又聲請人
    主張每月支出之必要生活費、房屋貸款、扶養費用合計為
    17,301元，未逾內政部依據社會救助法第4 條規定公告之97
    年度高雄市低收入戶最低生活費，堪認無浪費之情事，應屬
    可採。故聲請人每月收入扣除必要生活費用後，仍有高達
    55,807元可供還款之用。而抗告人對金融機構所負債務雖有
    2,968,190 元，然萬泰銀行於前置協商提出之還款條件，該
    行願提供有「年利率6 ％，月繳25, 000 元」及「年利率4
    ％，月繳21,500元」二方案供抗告人選擇，有萬泰銀行回函
    在卷可稽（見原審卷第345 頁以下），則聲請人薪資均足以
    支付上開方案，且繳納協商款項後尚餘有30,807元到34,307
    元之金額可供其自由支配，並不至於造成經濟上之窘況，自
    難認抗告人有何不能清償債務之情事。
(二)抗告人雖主張其債務總額高達5,358,190 元，依萬泰銀行提
    出之還款方案利率6%，每月還款25,000元，及利率4%，每月
    還款21,500元計算，抗告人每月需負擔之利息高達26,790元
    及17,860元，實非抗告人之收入所得負擔云云。惟抗告人對
    金融機構所負債務僅有2,968,190 元，依前揭還款方案還款
    ，利息負擔並非沈重，業如前述。另抗告人雖主張其尚有民
    間債務2,390,000 元，惟未提出契約或借款交付等相關證據
    ，該等借款尚屬不能證明，若逕認抗告人確有上開債務，顯
    有害債權人公平受償權益之虞，是抗告人就民間債務之主張
    ，已難採信。縱認抗告人確有此部分債務，然該等債務中僅
    有向同事黃好所借之200,000 元有支付利息每月2,000 元，
    其餘均未支付利息，業據抗告人自承在卷（見原審卷第150
    頁），是抗告人之民間債務利息負擔亦甚為輕微，並無其所
    稱利息負擔沈重之問題，且以抗告人之收入扣除生活費用及
    銀行協商款項後，仍有3 萬餘元可供運用，已如前述，抗告
    人自得以之清償民間債務，並無不能清償之虞。
(二)抗告人主張其尚須負擔配偶名下房貸每月支出近30,000元。
    查系爭房貸為抗告人之配偶黃慶詳之債務，若非主債務人有
    不能清償之情事，本非得由抗告人任意主張。且黃慶詳業經
    本院以97年消債更字第1504號裁定開始更生，就系爭房貸債
    務自應由黃慶詳之更生程序中一併受償，而無須抗告人負擔
    清償責任。是抗告人主張其有房貸之必要支出乙情，亦難採
    信。
(三)是依原審認定抗告人每月平均薪資73,108元，扣除必要支出
    後，尚餘55,807元得供還款之用，縱依萬泰銀行提出之還款
    方案繳款，每月尚餘30,000元得供支配，並無不能清償之情
    事。
四、綜上，抗告人之抗告理由，均非可採。原審法院認抗告人並
    無不能清償之情事或不能清償債務之虞，其聲請更生自屬無
    據。從而原審裁定駁回抗告人更生之聲請，並無違誤。抗告
    意旨指摘原裁定不當，求予廢棄，為無理由，應予駁回。
五、據上論結，本件抗告為無理由，依消費者債務清理條例第15
    條，民事訴訟法第495 條之1 第1 項、第449 條第1 項、第
    95條、第78條，裁定如主文。
中    華    民    國    98    年    6     月    26    日
                  民事第四庭  審判長法  官  林玉心
                                    法  官  楊淑珍
                                    法  官  王奕勛
正本係照原本作成。
不得再抗告。
中    華    民    國    98    年    6     月    24    日
                                    書記官  王資惠


司法院資訊處製作；財團法人民間司法改革基金會備份。
